臺北高等行政法院判決　　　　　　　　　　　　　　九十二年度訴字第四九四○號
　　　　　　　　　　　　　　　.
　　原　　　告　美商‧箭牌股份有限公司（Wm‧Wrigley Jr‧Company）
　　代　表　人　甲○○○○○○.
　　訴訟代理人　蔡瑞森律師（兼送達代收人）
　　　　　　　　陳長文律師
　　被　　　告　經濟部智慧財產局
　　代　表　人　蔡練生（局長）住同右
　　訴訟代理人　乙○○
右當事人間因商標註冊事件，原告不服經濟部中華民國九十二年九月三日經訴字第０
九二０六二一八八六０號訴願決定，提起行政訴訟。本院判決如左：
　　主  文
原告之訴駁回。
訴訟費用由原告負擔。
　　事  實
一、事實概要：緣原告前於民國（下同）九十一年九月二十日以「益達 (Extra in
    Chinese, Yi-Da)」商標（如附圖一，下稱系爭商標），指定使用於當時商標法
    施行細則第四十九條所定商品及服務分類表第三十類之糕餅及糖果，包括口香糖
    、泡泡糖、冰糖、薄荷糖商品，向被告申請註冊，經被告編為申請第00000
    0000號審查，認本件申請註冊商標圖樣上之中文「益達」與據以核駁註冊第
    五六三六四二號「達益及圖」商標（如附圖二，下稱據以核駁商標）圖樣上之中
    文「達益」近似，復均指定使用於糖果商品，應不准註冊，以九十二年六月二日
    商標核駁第0000000號審定書為核駁之處分。原告不服，提起訴願，經遭
    駁回，遂向本院提起本件行政訴訟。
二、兩造聲明：
　(一)原告聲明求為判決：
  1.訴願決定及原處分均撤銷。
  2.原告應就原告申請第000000000號「益達」商標註冊案，作成核准審定
    之處分。
　(二)被告聲明求為判決：駁回原告之訴。
三、兩造之爭點：
    系爭商標與據以核駁商標是否近似，而有致相關消費者混淆誤認之虞？
甲、原告主張之理由：
一、本件系爭商標之申請前經被告以有違審定時商標法第三十七條第十二款規定，商
    標圖樣「相同或近似於他人同一商品或類似商品之註冊商標者」，不得申請註冊
    之規定為由予以核駁審定，嗣於原告提起本件訴訟中，新修正商標法於九十二年
    十一月二十八日施行，而該被告引據核駁條款之規定則已移列於修正商標法第二
    十三條第一項第十三款前段，並修正內容為：商標圖樣「相同或近似於他人同一
    或類似商品或服務之註冊商標或申請在先之商標，有致相關消費者混淆誤認之虞
    者」，不得註冊。基此，原告主張本件系爭商標申請註冊是否應予核准之審定，
    應適用上述新修正商標法第二十三條第一項第十三款前段之規定審處。鈞院九十
    二年度訴字第一二五七號判決、九十二年度訴字第一六四五號判決及九十二年度
    訴字第二六九九號判決均採相同見解。
二、故本件爭點在於系爭商標與據以核駁商標是否近似，而有致相關消費者混淆誤認
    之虞。
三、按商標圖樣「相同或近似於他人同一商品或類似商品之註冊商標者，不得申請註
    冊」固為修正前商標法第三十七條第十二款所明定，惟其適用應以兩造商標圖樣
    構成相同或近似為前提要件。而衡酌兩商標是否近似，係以具有普通知識經驗之
    購買人，於購買時施以普通所用之注意，有無混同誤認之虞判斷之，復為修正前
    商標法施行細則第十五條第一項所明定。惟依九十二年十一月二十八日修正施行
    商標法有關該第三十七條第十二款之修法說明，因該等條文之規定，「常有將近
    似與否及混淆誤認與否各別獨立判斷之情形，實則判斷二商標是否構成近似，本
    應綜合判斷有無致混淆誤認之虞」，故而於修正施行之有關條文即修正商標法第
    二十三條第一項第十三款之規定中，明定二商標有致相關消費者混淆誤認之虞，
    始不准註冊，俾使立法意旨更臻明確，適用無所疑義。此外，被告並進而制定『
    混淆誤認之虞』審查基準（參原告證七號），憑為商標案件審理之參酌，該審查
    基準並於九十三年五月一日施行，合先敘明。按依「混淆誤認之虞」審查基準，
    就認定有無混淆誤認之虞應參酌之相關因素包括：商標識別性之強弱、近似程度
    之高低、實際混淆誤認之情事及相關消費者對各商標熟悉之程度等。固然於多數
    商標新申請註冊案，因商標尚未使用，就可斟酌之相關因素自受限制。惟若依個
    案案情及當事人之主張，相關應參酌之因素已然呈現於審查資料中，則應儘可能
    予以綜合斟酌，俾所為有無混淆誤認之虞之判斷，得更與市場交易之實際情形相
    契合（『混淆誤認之虞』審查基準4、5.1、5.2、5.5及5.6參照）。換言之，若
    二商標有明顯之區分識別性、又依各商標實際為相關消費者所知悉之程度以觀，
    並無引致相關消費者產生混淆誤認之虞之情事者，則該二商標應非屬近似商標，
    而得分別獲准註冊，法理自明。
四、系爭商標圖樣為中文「益達」，而據以核駁商標圖樣則為橫向由右往左方式排列
    之中文「達益」及一上半部分為扇形圖、下半部分為橫向曲線條紋之圓形圖案組
    成，查該中文亦為據以核駁商標註冊人公司名稱「達益食品工業股份有限公司」
    之特取部分。固然兩造商標圖樣均包含有中文「益」及「達」二字，惟本件系爭
    商標圖樣中文其呼唱乃橫向由左往右方式，於實際使用時並另組合「潔齒」或「
    潔白」共四字及配合一有藍邊紅底之小白花彩色圖案合併使用，其用字數目及字
    型設計與據以核駁商標圖樣中文均繁簡有別，且實際使用時之設色亦不相同，兩
    造商標圖樣於實際使用時之構圖意匠及設色有完全不同之顯著差異性。
五、對於含圖形及文字所組成之複合式商標，因一般消費者於交易時恒以唱呼為主要
    之表達方式，因此消費者必然會特別注意到文字部分，是依前述原告就有關據以
    核駁商標實際使用態樣之搜尋所示，據以核駁商標經實際使用於交易市場而其使
    人識別他我商品之主要部分為中文「達益食品」及外文「DAHI」，再搭配一上半
    部分為扇形圖、下半部分為橫向曲線條紋之圓形圖案組成；雖據以核駁商標經申
    請及核准註冊之商標圖樣中文固依橫向由左往右呼唱方式為「益」「達」，查中
    文橫書之呼唱方式係由左而右或由右而左，向來莫衷一是。據以核駁商標係早於
    八十年申請註冊，該商標之橫書中文或係其註冊人因循制式中文直書之由右而左
    之方式，卻始料未及其於實際之商標使用需受所申請註冊商標圖樣之拘束，以致
    於申請商標延展之際竟需捨實際使用之商標資料，而代以廣告啟事做為延展商標
    之使用證據。此由該據以核駁商標註冊人於延展據以核駁商標所提呈之延展廣告
    內容，除該據以核駁商標之申准註冊圖樣外，其註冊人並特別以「達益愛心糖」
    及「達益愛心梅」詞句強調其產銷之商品即可見端倪，按該註冊人之用意及目的
    不外乎為表彰其商品之商標圖樣中文「益」「達」正名為應由右而左呼唱為「達
    」「益」，以避免一般消費大眾混淆誤認其表彰商品之標誌為由左而右呼唱為「
    益」「達」。從而，兩造商標依客觀實際使用態樣連貫呼唱之讀音有完全不同之
    顯著差異性，並予一般消費大眾分別顯然不同之寓目心理感官印象，在市場交易
    時已堪稱有足資分別乃源於不同產銷主體商品之區別標誌，是誠難謂兩造商標有
    引致一般具有普通知識經驗之消費大眾產生混淆誤認其等為相同產銷主體或為關
    係企業商品之情事，兩造商標應非屬構成近似之商標。
六、按一般消費大眾就商標之認識及知悉並非緣於該商標經申准註冊公告之商標圖樣
    ，而係緣於商標使用人已將商標實際使用於商品上而行銷市場之結果。換言之，
    被告就各案中通知預駁後之意見陳述，應依有關商標之實際使用態樣而為商標准
    駁之重行考量論據，否則徒使實施核駁先行通知之通達措施形同具文。依原告於
    九十二年三月十日就被告先行核駁通知所為意見陳述中附呈之有關本件系爭聯合
    商標姊妹系列商品「Extra White益達潔白」之實際商品彩色外包裝使用態樣
    （參原告證二號）及據以核駁註冊第五六三六四二號商標申請延展註冊之商標廣
    告資料（參原告證三號）；又原告九十二年七月三十日提呈之訴願理由及證據資
    料等客觀商標實際使用事證以觀（參原告證一號），兩造商標圖樣實際展現於交
    易市場為廣大消費大眾所認知之外觀字型意匠及設色均截然不同，加諸兩造商標
    商品包裝及宣傳文書就商標之使用均伴隨有各產銷主體之相關公司名稱用資辨識
    兩造商標商品，該等商標商品異時異地隔離觀察，誠難謂有引致一般具有普通知
    識經驗之消費大眾產生混淆誤認其等為相同產銷主體或為關係企業商品之情事，
    兩造商標應非屬構成近似之商標。
七、本件據以核駁商標其註冊圖樣雖為中文「達」「益」及一圓圖形構成，而該中文
    部分為橫列式，連貫呼唱或自左往右或自右往左，意義尚嫌不明確，惟依原告經
    由網際網路搜尋有關據以核駁商標經其註冊人付諸實際使用之態樣以觀，該據以
    核駁商標經實際使用於交易市場而其相關消費者識別他我商品之主要部分為中文
    「『達』『益』食品」、外文「DAHI」及一圓圖形構成，而商標整體為單一紅色
    之彩色商標。換言之，顯而易見該據以核駁商標之真正意義，已因其實際使用之
    態樣而為相關消費者所熟知應為自右往左之連貫呼唱為「達」「益」。固然該經
    實際使用之商標圖樣並非據以核駁商標圖樣，或有謂此乃關於該據以核駁商標註
    冊圖樣有無使用而是否得申請廢止註冊之另案爭議事項，惟按一般相關消費大眾
    就商標之認識及知悉並非緣於該商標經申准註冊公告之商標圖樣，而係緣於商標
    使用人已將商標實際使用於商品上而行銷交易市場之結果。再苟就商標註冊人已
    怠於行使權利之商標仍給予消極被動排他效力之保護，不啻與商標法為保障商標
    權及消費者利益，維護市場公平競爭，促進工商企業正常發展之立法意旨背道而
    馳。換言之，以具有普通知識經驗之相關消費，於購買時施以普通所用之注意，
    相關消費者對據以核駁商標之熟悉印象為「達益食品DAHI」，該等已為相關消費
    者所知悉之商標態樣「達益食品DAHI及圖」紅色彩色商標核與本件系爭商標圖樣
    為中文「益達」（實際上使用並組合中文「潔齒」及一有藍邊紅底小白花之彩色
    圖樣）之商標態樣比較，顯然予人完全差別不同之寓目感官心理印象，各有不同
    之識別性，誠難認有引致相關消費者混淆誤認該等商標所表彰商品為來源相同或
    有關係企業商品之關聯。
八、更何況，原告為知名之口香糖產銷商，於任何產銷之商品上均有原告公司名稱之
    特取部分「Wrigley's」與任何系列品牌之商標合併使用於商品之包裝或宣傳廣
    告上，又本件系爭商標圖樣中文「益達」乃原告「EXTRA」系列品牌之副品牌商
    標，換言之，本案系爭商標圖樣中文「益達」恆與原告公司名稱之特取部分「
    Wrigley's」及該「EXTRA」系列品牌商標併合使用，此舉益加強化相關消費大眾
    對原告產銷商品品牌之認知，而不致與據以核駁商標品牌之商品於實際交易市場
    上使人產生混淆誤認，彰彰明甚。
九、按商標法之立法意旨，於商標法第一條即開宗明義規定為保障商標專用權及消費
    者利益，以促進工商企業之正常發展。本件系爭商標乃原告精心創意之品牌，被
    告雖審認系爭商標之申請註冊有違引據法條規定情事之嫌，則既經原告陳述有關
    意見並檢呈相關資料實證系爭商標圖樣與據以核駁商標圖樣兩者於交易市場上具
    有完全不同之識別他我商品之表徵，則依舉證責任轉換原則，被告應舉證其仍審
    認本件系爭商標與據以核駁商標有使人產生混淆誤認之虞之「商標近似」事項之
    相關市場調查，憑資佐證，使足昭人信服。
十、基於前述理由，本件系爭商標申請註冊事件之審理應適用新修正商標法第二十三
    條第一項第十三款之規定；而本件系爭商標與據以核駁商標因各具不同識別性，
    於實際交易市場應無引致相關消費者混淆誤認之虞之情事，則依適用上述修正商
    標法條款之規定，本件系爭商標應准予註冊。
乙、被告主張之理由：
一、按商標圖樣「相同或近似於他人同一商品或類似商品之註冊商標者」，不得申請
    註冊，為系爭商標申請註冊時商標法第三十七條第十二款所明定。而商標圖樣之
    近似，以具有普通知識經驗之商品購買人，於購買時施以普通所用之注意，有無
    混同誤認之虞判斷之；又所謂類似商品，應依一般社會通念、市場交易情形，並
    參酌該商品之原材料、用途、功　能、產製者、行銷管道及場所或買受人等各種
    相關因素判斷之。
二、本件原告申請註冊之「益達（Extra in Chinese,Yi-Da）」商標圖樣係為單純由
    左至右之橫書中文「益達」所構成；而據以核駁商標圖樣則係由一圓形設計圖，
    下置由左至右之中文「益達」所聯合組成，雖據以核駁商標名稱為「達益及圖」
    ，惟兩者圖樣上之中文外觀上予人寓目印象均為由左至右之中文「益達」，自有
    使具有普通知識經驗之商品相關購買人，於購買時唱呼之際施以普通所用之注意
    ，產生混同誤認之虞，應屬構成近似之商標，復均指定使用於糖果商品，自有首
    揭法條規定之適用。
三、至原告稱二造商標實際使用態樣有別，且系爭商標均伴隨公司名稱搭配使用，消
    費者應不致混淆云云，惟查前述法條規定之近似要件，係以申請書上所載之商標
    圖樣加以判斷之，而非以其實際使用態樣為認定基礎，併予陳明。
　　理  由
一、按「商標自實行註冊之日起，始取得商標專用權，在實行註冊以前，其程序尚未
    終結，此際如商標法有所修正，即應適用修正後之商標法，以為衡斷」、「商標
    核准註冊以前，尚屬準備註冊之程序，必自註冊之日始取得商標專用權。申請註
    冊之商標，在註冊程序未終結前，法律或事實有所變更時，主管機關應依變更後
    之法律或事實處理」，改制前行政法院五十年判字第三十五號及五十七年判字第
    九十五號判例要旨著有明文。且行政訴訟法新增之課以義務訴訟與一般給付訴訟
    之判決，原則上應以事實審行政法院言詞辯論終結時之法律及事實狀態為基準時
    ，此為一般行政訴訟法之法理（參考陳計男著「行政訴訟法釋論」初版第五七０
    頁）。本件系爭商標之申請經被告予以核駁後，於原告提起課以義務訴訟中，修
    正商標法於九十二年十一月二十八日施行，則系爭商標之申請註冊是否應予核准
    之審定，自應適用最新修正商標法之規定。次按商標圖樣「相同或近似於他人同
    一商品或類似商品之註冊商標者」，不得申請註冊，為系爭商標核駁審定時商標
    法第三十七條第十二款所明定。此規定已移列於九十二年十一月二十八日施行之
    修正商標法第二十三條第一項第十三款，並修正內容為：「相同或近似於他人同
    一或類似商品或服務之註冊商標或申請在先之商標，有致相關消費者混淆誤認之
    虞者，不得註冊。但經該註冊商標或申請在先之商標所有人同意申請者，除二者
    之商標及指定使用之商品或服務均相同外，不在此限」。依上說明，本件課以義
    務訴訟應適用修正後商標法第二十三條第一項第十三款之規定，合先敘明。
二、又衡酌商標圖樣是否近似，以具有普通知識經驗之購買人，於購買時施以普通所
    用之注意，有無混同誤認之虞判斷之。又「商標之近似與否，應隔離觀察以為判
    定之標準，縱令兩商標對照比較能見其差別，然異地異時各別觀察則不易見者，
    仍不得不謂為近似，故凡商標無論在外觀上、名稱上或觀念上，其主要部分近似
    ，有足以惹起混同誤認之虞，而其他附屬部分雖不近似，仍不得不謂為近似之商
    標」、「商標之是否近似應總括其全部以隔離的觀察認定其有無混同或誤認之虞
    以為斷」、「構成商標之圖形文字，總括其各部分從隔離的觀察其全體之外觀上
    ，苟易發生混同誤認者，固屬近似，若其主要部分於異時異地各別觀察，無論在
    外觀上、名稱上或觀念上有足以引起混同誤認之虞時，亦係近似，而其附屬部分
    之有無顯著差異則非所問」、「判斷兩商標是否近似，自應就各商標之主要部分
    隔離觀察，以辨其是否足以引起混同誤認之虞」，改制前行政法院二十六年判字
    第二○號、二十六年判字第四八號、三十年判字第一○號及四十八年判字第八十
    一號判例分別著有明文。故判斷兩商標是否近似，除總括其全部以隔離的各別觀
    察認定二者有無混同誤認之虞外；如其商標係以文字、圖形或記號為聯合式，而
    其中某部分特別突出呈現為主要部分者，則應就該商標之主要部分異時異地隔離
    各別觀察，以辨其與另一商標是否足以引起混同誤認之虞。二者無論在外觀、讀
    音或觀念上有一近似者，即為近似之商標。而所謂外觀近似，係指商標圖樣之構
    圖、排列、字型、設色等近似，有產生混同誤認之虞者；商標之讀音有無混同誤
    認之虞，應以連貫唱呼為標準；觀念近似則指商標圖樣之實質意義有產生混同誤
    認之虞者。再「商標法上所謂文字當然包括字之各體，自不能以字體正、草、大
    、小及排列方法相異而視為文字不同，其有以外國文字用於商標者，亦應視為文
    字，不能認為商標法所稱之記號」，則為改制前行政法院二十三年度判字第二十
    八號判例所明示。
三、本件被告機關以原告申請註冊之「益達」商標圖樣上之中文「益達」與據以核駁
    之註冊第五六三六四二號「達益及圖」商標中文「達益」，兩者均有相同之「益
    達（或達益）」二字，僅左右排列不同而已，有使人產生混同誤認之虞，應屬近
    似商標，復均指定使用於糖果商品，自有核駁審定時商標法第三十七條第十二款
    規定之適用，乃為核駁之處分。原告不服，循序提起訴願及行政訴訟，主張二商
    標圖樣實際展現於交易市場為消費者所認知之外觀字型意匠及設色均截然不同，
    實際使用態樣有別，加諸二商標商品包裝及宣傳文書就商標之使用均伴隨有各產
    銷主體之相關公司名稱可資辨識，各具不同識別性，於實際交易市場應無引致相
    關消費者混淆誤認之虞，有申請時所檢附有關本件商標姊妹商品外包裝使用態樣
    及據以核駁商標實際使用資料可證，應非屬近似商標，然被告機關卻完全無視兩
    商標實際使用態樣，逕認二商標圖樣為近似，顯非妥適云云。
四、本院查：
  (一)系爭商標圖樣係由單純自左至右之橫書中文「益達」所構成；據以核駁商標圖樣
    則係由一圓形設計圖，下置由左至右之中文「益達」所聯合組成，雖據以核駁商
    標名稱為「達益及圖」，然依國人習慣，有關中文橫書之唱呼方式，究係由左至
    右抑由右至左唱呼，尚無明確之統一標準，二者圖樣上之中文外觀上予人寓目印
    象均為由左至右之中文「益達」，異時異地隔離觀察，以具有普通知識經驗之購
    買人，於購買時施以普通所用之注意，無論在外觀、讀音或觀念上均有使人混同
    誤認之虞，應屬構成近似之商標，且亦有致相關消費者混淆誤認之虞。復均指定
    使用於糖果、冰糖等同一或類似商品，自有前揭商標法第二十三條第一項第十三
    款前段規定之適用。
  (二)原告雖主張二商標實際使用態樣有別，且系爭商標均伴隨所屬公司名稱搭配使用
    ，各具不同識別性云云，然查前揭商標法第二十三條第一項第十三款規定商標近
    似要件之判斷，係以申請人申請書上所載商標圖樣為準，無須伴隨各產銷主體之
    相關公司名稱加以區辨，亦非以其實際使用態樣為認定基礎，否則豈非使申請人
    所申請之商標圖樣相對陷於不確定狀態；而就同一商標，於實際使用之態樣與申
    請圖樣不同，核屬商標圖樣變換或加附記使用之問題，無解於前述商標近似之認
    定，原告執詞指摘，容有誤會。
  (三)至於訴願機關未依原告請求行言詞辯論或通知其到場陳述意見乙節，原告於行政
    訴訟程序並未爭執，且已就本案為言詞辯論，併此敘明。
五、綜上所述，系爭商標與據以核駁商標構成近似，且均指定使用於同一或類似之商
    品，而有致相關消費者混淆誤認之虞，依前揭修正後商標法第二十三條第一項第
    十三款前段之規定，仍不得申請註冊。從而，被告機關所為核駁之處分，洵無不
    合，訴願決定予以維持，亦無違誤，原告起訴意旨，仍執前詞及個人主觀之見解
    ，請求撤銷訴願決定及原處分，並命被告應就系爭商標之申請註冊作成核准之審
    定，為無理由，應予駁回。
據上論結，本件原告之訴為無理由，爰依行政訴訟法第九十八條第三項前段，判決如
主文。
中　　華　　民　　國　　九十三　　　年　　　十一　　月　　　  三十  　　日
                                  臺北高等行政法院  第二庭
                                            審判長  法  官  姜素娥
      　　　　　　　　　　　　　　　　　　　　      法　官  吳東都
      　　　　　　　　　　　　　　　　　　　　      法　官  林文舟
右為正本係照原本作成。
如不服本判決，應於送達後二十日內，向本院提出上訴狀並表明上訴理由，如於本判
決宣示後送達前提起上訴者，應於判決送達後二十日內補提上訴理由書（須按他造人
數附繕本）。
中　　華　　民　　國　　九十三　　　年　　　十一　　月　　　  三十  　　日
                                                    書記官  呂美玲
